---
title: "Práctica 4: Regresión"
author: "Aritz Adin"
date: "2025-11-10"
date-format: "DD/MM/YYYY"
format:
  html:
    toc: true
---

```{r setup, include=FALSE}
knitr::opts_chunk$set(echo = TRUE)  
```

# 1. Regresión

## 1.1. Emplea el fichero `bloodpress1.txt` para ajustar un modelo de regresión lineal que permita estimar la presión sistólica en hombres según la edad.

```{r}
datos <- read.table("bloodpres1.txt", header=TRUE)
head(datos)
```

-   **Seleccionamos los hombres, representamos un diagrama de dispersión y ajustamos un modelo de regresión lineal con la función `lm()`**

```{r, include=TRUE}
pos <- which(datos$sex=="M")
datos.male <- datos[pos,]

## Diagrama de dispersión ##
plot(datos.male$age, datos.male$sbp)

## Covarianza y correlación ##
cov(datos.male$age, datos.male$sbp)
cor(datos.male$age, datos.male$sbp)

## Modelo de regresión lineal ##
model.male <- lm(sbp~age, data=datos.male)
```

-   **Proporciona una interpretación para los coeficientes**

```{r, include=TRUE}
summary(model.male)
```

-   $\beta_0=110.0385$ mmHg: Valor esperado para un hombre de 0 años de edad (en este ejemplo, no tiene sentido)

-   $\beta_1=0.9614$: Por cada año que aumenta la edad de un hombre, se espera que la presión sistólica aumente en 0.9614 mmHg.

-   **Representa gráficamente la línea ajustada**

```{r, include=TRUE}
plot(datos.male$age, datos.male$sbp)
abline(model.male, col="red", lwd=2)
```

-   **Verifica que se cumplen las hipótesis del modelo**

```{r, include=TRUE}
library(PASWR2)
checking.plots(model.male)

res <- rstandard(model.male)
shapiro.test(res)
```

*No se verifica la hipótesis de normalidad de los residuos (p-valor*$<0.05$), pero seguiremos con el ejercicio.

-   **Obtén la predicción para cinco hombres de 20, 29, 46, 58 y 65 años de edad**

```{r, include=TRUE}
newdata <- data.frame(age=c(20,29,46,58,65))

predictions <- predict(model.male, newdata, interval="prediction")
cbind(newdata, predictions)
```

## 1.2. Emplea el fichero `bloodpress1.txt` para ajustar un modelo de regresión lineal que permita estimar la presión sistólica en mujeres según la edad.

-   **Seleccionamos las mujeres, representamos un diagrama de dispersión y ajustamos un modelo de regresión lineal con la función `lm()`**

```{r, include=TRUE}
pos <- which(datos$sex=="F")
datos.female <- datos[pos,]

## Diagrama de dispersión ##
plot(datos.female$age, datos.female$sbp)

## Covarianza y correlación ##
cov(datos.female$age, datos.female$sbp)
cor(datos.female$age, datos.female$sbp)

## Modelo de regresión lineal ##
model.female <- lm(sbp~age, data=datos.female)
```

-   **Proporciona una interpretación para los coeficientes**

```{r, include=TRUE}
summary(model.female)
```

-   $\beta_0=97.0771$ mmHg: Valor esperado para una mujer de 0 años de edad (en este ejemplo, no tiene sentido)

-   $\beta_1=0.9493$: Por cada año que aumenta la edad de una mujer, se espera que la presión sistólica aumente en 0.9493 mmHg.

-   **Representa gráficamente la línea ajustada**

```{r, include=TRUE}
plot(datos.female$age, datos.female$sbp)
abline(model.female, col="red", lwd=2)
```

-   **Verifica que se cumplen las hipótesis del modelo**

```{r, include=TRUE}
library(PASWR2)
checking.plots(model.female)

res <- rstandard(model.female)
shapiro.test(res)
```

-   **Obtén la predicción para cinco mujeres de 23, 26, 32, 55 y 62 años de edad**

```{r, include=TRUE}
newdata <- data.frame(age=c(23,26,32,55,62))

predictions <- predict(model.female, newdata, interval="prediction")
cbind(newdata, predictions)
```

## 1.3. Emplea el fichero `bloodpress1.txt` para ajustar un modelo de regresión lineal que permita estimar la presión sistólica según la edad y el sexo (sin interacción).

-   **Representamos un diagrama de dispersión (incluyendo colores distintos para hombres y mujeres)**
```{r}
plot(datos$age, datos$sbp, col=ifelse(datos$sex=="M","blue","red"))
legend("topleft", legend=c("Hombres","Mujeres"), lty=1, col=c("blue","red"))
```
-   **Ajustamos un modelo de regresión lineal con la función `lm()`**
```{r, include=TRUE}
model.AgeSex <- lm(sbp ~ age + sex, data=datos)
summary(model.AgeSex)
```
-   **Proporciona una interpretación para los coeficientes**

$$SBP = \beta_0 + \beta_1*age + \beta_2*I(sex=\mbox{"M"})$$
-   $\beta_0=96.774$ mmHg: Valor esperado para una mujer de 0 años de edad (en este ejemplo, no tiene sentido)

-   $\beta_0 + \beta_2=110.287$ mmHg: Valor esperado para un hombre de 0 años de edad (en este ejemplo, no tiene sentido)

-   $\beta_1=0.956$: Por cada año que aumenta la edad de un paciente (hombre o mujer), se espera que la presión sistólica aumente en 0.956 mmHg.


-   **Obtén la predicción para hombres y mujeres de 20, 30, y 40 años de edad**

```{r, include=TRUE}
newdata <- data.frame(age=c(20,20,30,30,40,40), sex=c("M","F","M","F","M","F"))

predictions <- predict(model.AgeSex, newdata, interval="prediction")
cbind(newdata, predictions)
```


# 2. Para entregar

## 2.1. Con el fichero `HSWRESTLER` de la librería PASWR2, ajusta un modelo de regresión para predecir la cantidad de grasa (`tanfat`). Selecciona las variables `age`, `ht`, `wt`, `abs`, `triceps` y `subscap` que mejor sirvan para predecir los valores de `tanfat`.

-   Selecciona las variables eliminado secuencialmente aquellas que no son estadísticamente significativas.

-   Utiliza también la función `stepAIC()` de la librería MASS para seleccionar las variables.

-   Interpreta los coeficientes del modelo.

-   Predice el valor de `tanfat` para dos individuo con valores de la variable `abs` de 20mm y 25mm, respectivamente, y valores de `subscap` de 13mm.
